臺灣基隆地方法院民事判決　九十年度再易字第三號
　　再審　原告　　丙○○
　　訴訟代理人　　乙○○
　　再審　被告　　甲○○
　　訴訟代理人　　丁○○
右當事人間拆屋交地事件，再審原告對於中華民國八十九年度簡上字第六五號確定判
決提起再審之訴，本院判決如左：
　　主　　文
再審之訴駁回。
再審訴訟費用由再審原告負擔。
　　事　　實
甲、再審原告方面：
一、聲明：
　(一)本院八十九年度簡上字第六五號確定判決（下稱原確定判決）廢棄。
　(二)再審被告在前訴訟程序第一審簡易之訴駁回。
二、陳述：
　(一)臺北縣瑞芳鎮○○路一巷二號房屋（下稱系爭房屋）係再審原告之父胡禮同租用
　　坐落臺北縣瑞芳鎮○○段六○號土地（下稱六○號土地）於民國二十年間所興建
　　，再審原告於七十九年間徵得該地所有人之同意改建，該屋後陽臺端線與原建物
　　舊牆平齊，相沿使用達六十九年之久，且六○號土地與同段五十一號水道（下稱
　　五十一號水道）之界址十分明確，因為五十一號水道為大坑溝，寬三點五公尺，
　　坑溝上用鋼筋水泥加蓋，留有邊端，與接壤之六十號土地形成一道長長的接縫線
　　，此接縫線即為二地號之界址。惟臺北縣政府及內政部土地測量局於八十七年間
　　辦理瑞芳鎮地籍圖重測時，未依原有地籍圖及地籍調查表之記載施測，致使六十
　　號土地界址向東南偏移三點五公尺，而在五十一號水道之水泥加蓋上，使再審原
　　告所有之系爭房屋後陽台因界址向東南偏移，而造成無權占有再審被告土地，此
　　重測結果顯然與現場不符，原確定判決卻依地政機關施測錯誤之鑑定書、鑑定圖
　　即為再審原告敗訴之判決，漏未斟酌與現場界址相符之重要證物「六十號土地重
　　測地籍調查表（含補正表）」，若能斟酌此證據，六十號土地界址即無向東南偏
　　移三點五公尺之事實，再審原告即不構成無權占有。再審原告係於九十年八月三
　　十日收受原確定判決，爰於三十日之不變再審期間內，依民事訴訟法第四百三十
　　六條之七規定，提起再審。
　(二)五十一號水道在日據時代就用大卵石堆砌成岸緊靠岳王路，四周房舍密集只能維
　　持原貌，即使七十八年間加蓋，石砌兩岸亦未拆除移動，故原確定判決所謂水道
　　遷移之說，實屬無據。又地籍調查表為重測機關與土地所有權人間之有形契約，
　　地政機關於界址測量時應與地籍調查表密切配合，至於原座標、控制點或圖根點
　　僅係測量過程之手段、方法，非公認永達不變之固定界碑。且依土地法第四十六
　　條之二精神，土地施測時應以所有權人之指界及原有地籍圖作為優先基準，鑑定
　　人即內政部土地測量局測量員林文達、瑞芳地政事物所測工薛大陸亦認應以原有
　　地籍圖為準。詎地政機關於重測時，未依前開基準辦理，竟於九十年六月二十二
　　日現場履勘時提出有異於原地籍圖及違背地籍調查表之記載，原審亦誤信為真，
　　所為判決自有違誤。
三、證據：提出臺北縣瑞芳鎮地籍調查表、照片、陳情書、土地法及地籍測量實施規
　　則節本、臺北縣瑞芳鎮○○段六十號、五十一號、四十六號土地界址與系爭現場
　　圖、實丈圖、鑑定圖圖說表、現場履勘筆錄、新舊地籍圖界址線比較表，並聲請
　　訊問證人潘進男。
乙、再審被告方面：
一、聲明：駁回再審原告之訴。
二、陳述：
　(一)六○號土地係因原地籍圖嚴重謬誤，由地政機關依據土地法第四十六條之一至四
　　十六之三執行要點第一條第一項規定於八十七年間辦理重測。辦理重測之時，瑞
　　芳地政事務所即依土地測量實施規則第八十二條規定通知系爭土地所有權人（蘇
　　桂德）會同辦理，而蘇桂德先生亦於協助指界時於地籍調查補正表及地籍重測地
　　籍調查表蓋章表示對於重測後之補正略圖及重測後地籍調查表上界址均確認無誤
　　。且重測後瑞芳地政事務所、臺北縣政府及內政部土地測量局均函覆再審原告，
　　表示六○號土地所有權人於八十七年辦理土地重劃時，曾同意協助指界，且對於
　　重劃後界址及結果並無疑義，故重劃過程中並無違誤。又依前開土地法執行要點
　　第五條即明示重測地籍調查時得參照舊地籍圖及其他可靠資料協助指界而重測，
　　換言之，重測之指界並非僅憑原有地籍圖為施測為一標準，必須仍參考其他考靠
　　資料，並由土地所有權人協助指界，當時土地所有權人對於協助指界後之重測界
　　址並無爭議，足見重測界址經土地所有權人已確認無疑，而原確定判決亦明載經
　　囑託瑞芳地政事務所及內政部土地測量局確認臺北縣瑞芳鎮○○段五四之一號土
　　地（下稱五四之一號土地）與六○號土地之界址，並標示系爭房屋坐落位置，皆
　　認為再審原告有逾界再審被告土地之事實，前訴訟程程序第一、二審已就「地籍
　　調查表」上界址之坐落位置調查甚詳，並無重要證物漏未斟酌等情事，再審原告
　　主張地政機關未依重測前原有地籍圖施測，並否認前程序程序第一、二審囑託地
　　政機關重測界址之結果，顯無再審理由，應予駁回。
　(二)原確定判決已認定再審原告於重建系爭房屋時，並未申請地政機關鑑界，僅憑自
　　行目測劃定之界線興建系爭房屋。而內政部土地測量局為國內最具權威土地測量
　　機關，其辦理鑑測乃是以精密儀器將各界址之原座標、控制點為測量基準後在輸
　　入電點精密計算後完成，其準確性應不容置疑。詎再審原告竟臆測原座標、控制
　　點或圖根點為測量過程中之手段、方法，是為達成法定目的而設，非公認永遠不
　　變之固定界碑，而是測量機關私定之基準，再審原告顯未明瞭界址之座標乃是以
　　土地圖根點為據，經過精密計算取得，而土地圖根點則是因土地測量之需要選定
　　長久保存之定點，並非內政部土地測量機關私定之標誌，再審原告空言否認地籍
　　圖上界址之座標，不足採信。前訴訟程序第一、二審判決除依瑞芳地政事務所及
　　內政部複丈測量結果予以判決外，並就界址如何測量要求內政部土地測量局詳細
　　說明，原確定判決並無就界址重測所依循之根據，漏未斟酌，再審原告主張原確
　　定判決漏未斟酌重測界址有誤之事實，至複丈測量結果不正確，自無理由。
　(三)由前訴訟程序第二審中鑑定人即內政部土地測量局測量員林文達、芳地政事物所
　　測工薛大陸之證詞可知六○號土地界址乃是依地籍圖上原座標、控制點為施測基
　　準加以測量，其等二人從無表示「應以原有地籍圖為準」等語，且一再表示不能
　　以水道現狀為施測基準，因水道由於自然沖刷或人為整治而有所變動，此於原確
　　定判決理由(二)中已詳細說明立論之根據。詎再審原告僅憑臆測即否認水道有自然
　　或人為變動之現象，欲以謬誤之原地籍圖作為施測準則，除任加否認現代科技測
　　量之準確性外，並隱瞞原地籍圖以因時空變遷已誤謬之事實，自行創用前開鑑定
　　人未曾作證之言詞，進而推論鑑定人記載於筆錄之證詞為虛偽之陳述，以原確定
　　判決就足以影響判決之重要證物漏未斟酌，其提起再審顯不符合民事訴訟法第四
　　百三十六條之七再審事由之規定，應予駁回。
三、證據：提出土地法第四十六條之一至四十六條之三執行要點、土地測量實施規則
　　節本、地籍調查表、土地重測地籍調查表、臺北縣政府北府地測字第四二一三九
　　○號函、瑞芳地政事務所八九北縣瑞地測字第六一二○號函、內政部土地測量局
　　九十測一字第○五一六五號函、內政部七十六年十二月二十八日臺內字第五六○
　　一八號解釋函、鑑定書。
丙、本院依職權調閱本院八十八年度瑞簡字第七八號前訴訟程序歷審案卷。
　　理　　由
一、再審原告主張：地政機關辦理地籍圖重測時，應依原有地籍圖及地籍調查表之記
　　載施測，詎臺北縣政府及內政部土地測量局於八十七年間辦理瑞芳鎮地籍圖重測
　　時，未依原有地籍圖及地籍調查表之記載施測，致六十號土地界址向東南偏移三
　　點五公尺，使再審原告所有之系爭房屋後陽台因界址向東南偏移，造成無權占有
　　再審被告土地，此重測結果顯然與現場不符，而前訴訟程序第二審竟採地政機關
　　施測錯誤之鑑定書、鑑定圖為判決依據，漏未斟酌與現場界址相符之「六十號土
　　地重測地籍調查表（含補正表）」，顯就足以影響本案判決結果之重要證物漏未
　　斟酌等情，依民事訴訟法第四百三十六條之七規定，求為廢棄原確定判決，並駁
　　回再審被告在前訴訟程序第一審簡易之訴之判決。
二、再審被告則以：前訴訟程序第一、二審已就五四之一號土地與六○號土地界址之
　　位置多次要求瑞芳地政機關及內政土地測量局人員重測，並要求測量人員就鑑定
　　界址之依據詳細說明，且就地籍調查表上界址之坐落位置詳為調查，亦於判決理
　　由中說明，自無重要證物漏未斟酌之情事，再審原告提起再審顯無再審理由，應
　　予駁回等語，資為抗辯。
三、按對於簡易訴訟程序之第二審確定終局裁判，如就足影響於裁判之重要證物，漏
　　未斟酌者，亦得提起再審之訴或聲請再審，民事訴訟第四百三十六條之七定有明
　　文。所謂重要證物漏未斟酌者，係指前訴訟程序第二審辯論終結前，已存在並已
　　為證據聲明，而第二審認為不重要而忽略證據聲明未為調查，或已為調查而未就
　　結果予以判斷者而言。經查：再審原告於前訴訟程序第一審、第二審一再主張臺
　　北縣政府及內政部土地測量局於八十七間辦理瑞芳鎮地籍圖重測時，未依原有地
　　籍圖及地籍調查表所記載施測，有違法律規定且不合於現狀等語，並提出「六十
　　號土地重測地籍調查表（含補正表）」及地籍圖為證，是其主張漏未斟酌之重要
　　證物「六十號土地重測地籍調查表（含補正表）」，確係於前訴訟程序第二審辯
　　論終結前，已存在並已為證據聲明，固無疑義。惟前訴訟程序第二審針對再審原
　　告所主張之前揭事由及證據聲明，已於八十九年十二月二十九日至現場履勘，且
　　經兩造合意囑託內政部土地測量局會同勘驗，並請該局人員確認五十四之一號、
　　六○號土地界址及標示系爭房屋坐落位置，有勘驗筆錄及內政部土地測量局製作
　　之鑑定書在卷可稽，復於九十年六月二十二日通知瑞芳地政事務所測工薛大陸及
　　內政部土地測量局測量員林文達，攜帶鑑測相關資料到庭說明鑑量結果與原地籍
　　調查表、地籍圖不符之原因，亦有該日準備程序筆錄附於前訴訟程序第二審卷可
　　稽，足見前訴訟程序第二審就再審原告所為前揭證據聲明，已詳為調查，並無忽
　　略而未為調查之情事。且前訴訟程序第二審於調查後亦於判決理由第三段載明：
　　「：：：蓋依照舊地籍圖，五十一地號土地於日據時代雖係水道，然水道本就會
　　因自然沖刷或人為整治而有所變動，水道可能改向遷移，惟土地界址仍須以原座
　　標、控制點為測量之基準，而非以現狀為準，因水道之原貌已因年代久遠而不可
　　考：：：」等語，說明何以不採原地籍圖及地籍調查表之理由，依前揭說明，自
　　無漏未斟酌「六十號土地重測地籍調查表（含補正表）」之情事，再審原告以足
　　影響於裁判之重要證物，漏未斟酌，據民事訴訟法第四百三十六之七之規定提起
　　本件再審之訴，自有未合，應予駁回。
四、兩造其餘攻擊或防禦方法，核與判決結果不生影響，不予一一論述，附此敘明。
五、依民事訴訟法第第七十八條，判決如主文。
中　　　華　　　民　　　國　　九十一　　年　　　一　　　月　　二十五　　日
~B臺灣基隆地方法院民事庭
~B　　審判長法官　李木貴
~B　　　　　法官　陳培仁
~B　　　　　法官　王美婷
右為正本係照原本作成。
本判決不得上訴。
中　　　華　　　民　　　國　　九十一　　年　　　一　　　月　　二十五　　日
~B　　法院書記官　潘端典
